【裁判字號】    96,訴,932
【裁判日期】    981118
【裁判案由】    偽造文書等
【裁判全文】
臺灣臺南地方法院刑事判決               96年度訴字第932號
公  訴  人  臺灣臺南地方法院檢察署檢察官
被      告  乙○○
上列被告因偽造文書等案件，經檢察官提起公訴（95年度偵字第
15859號、第3832號、第8219號），判決如下：
    主  文
乙○○無罪。
    理  由
一、公訴意旨略以：被告乙○○意圖為自己不法之所有，明知其
    於民國93年及94年間並未在寶家利工業股份有限公司（下稱
    寶家利公司）任職，然卻於不詳時、地，填具不實之申請書
    ，並由不詳姓名之人提出上開公司不實之各類所得扣繳暨免
    扣繳憑單（93年1至12月），分別向台灣新光商業銀行股份
    有限公司（下稱新光銀行）及寶華商業銀行股份有限公司（
    下稱寶華銀行）申辦信用卡；復於不詳時、地，填具不實之
    申請書，並由不詳姓名之人提出上開公司不實之薪資單（94
    年12月）及各類所得扣繳暨免扣繳憑單（93年1至12月），
    向國泰世華商業銀行股份有限公司（下稱國泰世華銀行）申
    辦信用卡，致使上開公司人員陷於錯誤，而准予核發信用卡
    供其使用，足生損害於該等銀行對核發信用卡管理之正確性
    ，因認被告上開行為涉有刑法第216條、第210條之行使偽造
    私文書罪及第339條第1項之詐欺取財罪之罪嫌。
二、按舉證責任係指「檢察官就被告犯罪事實舉證（提出的證據
    ）未詳盡時，將受不利益判斷」之原則。以下分述之：
  (一)檢察官之舉證範圍：
    檢察官之舉證事項應以無罪推定原則為基礎，以定其適用範
    圍。無罪推定原則原本係針對犯罪事實所為之考量原則，使
    無罪責無刑罰之實體法原則，反映於訴訟法上之無罪責證明
    者即應為無罪判決之原則。因而，無罪推定原則對於此些直
    接影響被告罪責存在與否及範圍之所有與實體法事實有關者
    ，皆有其適用。換言之，有關構成要件該當事實、阻卻違法
    之事實、阻卻罪責之事實、客觀處罰條件事實、刑罰之加重
    減輕免除之事實以及關於量刑之事實等，檢察官皆負有舉證
    責任。
  (二)檢察官之舉證程度：
    一般而論，犯罪事實存在與否，亦即所謂的真偽不明的情況
    ，未必即指真偽程度各佔一半之情形，祇要未達能證明犯罪
    事實存在之程度即為所指。尤其在刑事訴訟程序裡，所要解
    決之案件皆與剝奪人民權益息息相關之重大處分行為－「刑
    罰」有關，因而對於犯罪事實存在與否之證明程度要求的特
    別高。因此，刑事訴訟程序中之舉證責任，在於高度之證明
    （超越合理的可疑程度）無法達成時（陷於真偽不明時），
    立即啟動其機能，以判斷負擔舉證責任者之敗訴責任。
  (三)檢察官之實質舉證責任：
    刑事訴訟法第161條、第163條修正之後，檢察官於公判庭中
    對於犯罪事實所應負的實質舉證責任，將無法如同過去般得
    假藉任何理由意圖逃脫，而將實質的舉證責任毫無理由地轉
    嫁給被告，使被告自始蒙上被推定為有罪之陰影。亦基於雙
    方當事人（檢察官與被告，自訴案件中之自訴人與被告亦同
    ）皆得為證據調查之聲請，「實質的舉證責任」與「形式的
    舉證責任」之概念，於訴訟程序中明顯地呈現出，而使法庭
    出現活絡現象。
  (四)總而言之，在現行當事人主義的訴訟架構下，應建立起由檢
    察官負擔舉證責任之制度，且係屬於犯罪事實限於真偽不明
    之敗訴結果責任。換言之，一旦檢察官在公判庭上無法就被
    告之犯罪事實證明至「超越合理的可疑程度」時，法院基於
    其中立第三人之立場，即應對被告諭知無罪判決，不應超過
    檢察官之舉證範圍再依職權進行證據之調查（蒐集），如此
    才有助於檢察官舉證責任之落實，亦使院檢雙方角色、權責
    分明，嚴守其職務本分，不再接續糾問被告，如此始能落實
    公平法院之理念。
三、又按，犯罪事實應依證據認定之，無證據不得認定犯罪事實
    。不能證明被告犯罪者，應諭知無罪之判決。刑事訴訟法第
    154條第2項、第301條第1項分別定有明文。次按認定不利於
    被告之事實，須依積極證據，茍積極證據不足為不利於被告
    事實之認定時，即應為有利於被告之認定，更不必有何有利
    之證據。而認定犯罪事實所憑之證據，雖不以直接證據為限
    ，間接證據亦包括在內，然無論直接或間接證據，其為訴訟
    上之證明，須於通常一般之人均不致有所懷疑，而得確信其
    為真實之程度者，始得據之為有罪之認定，倘其證明尚未達
    到此一程度，而有合理之懷疑存在，致使無從為有罪之確信
    時，即應為無罪之判決（最高法院30年上字第816號、76年
    臺上字第4986號判例意旨參照）。再按檢察官就被告犯罪事
    實，應負舉證責任，並指出證明之方法，刑事訴訟法第161
    條第1項定有明文。故檢察官對於起訴之犯罪事實，應負提
    出證據及說服之實質舉證責任。倘其所提出之證據，不足為
    被告有罪之積極證明，或其指出證明之方法，無從說服法院
    以形成被告有罪之心證，基於無罪推定之原則，自應為被告
    無罪判決之諭知，最高法院92年臺上字第128號判例意旨參
    照。再按，刑事被告並無自證己罪之義務，其在訴訟上所為
    之辯解，只須達於對起訴事證提出合理質疑之程度為已足，
    檢察官如對被告所舉反證仍有爭執，即應依刑事訴訟法第一
    百六十一條規定積極舉證釋疑。被告等既堅決否認犯罪，檢
    察官所舉證據復不足以使法院產生有罪之心證，原判決因認
    被告等犯罪不能證明，於法尚無不合，最高法院97年度台上
    字第3099號判決意旨參照。依上開最高法院判例及判決意旨
    可知，基於被告無自證己罪之義務，被告對於檢察官所起訴
    之事證所為之辯解，只須使法院達於合理懷疑之程度即可，
    檢察官如有爭執，即須依刑事訴訟法第161條積極舉證，惟
    檢察官所舉證據如不足以使法院對被告產生有罪確信之心證
    ，基於無罪推定之原則，法院即應為被告無罪判決之諭知。
四、檢察官認為被告涉有上開罪嫌之依據：
    本件公訴人認被告涉有上開犯行，無非係以前開事實有國泰
    世華銀行、寶華銀行、新光銀行信用卡申請書各一份、寶家
    利公司之各類所得扣繳暨免扣繳憑單三份、薪資單一份為其
    論據。
五、證據能力有無之認定：
    公訴人所提出之上開證據資料及方法，業經本院於98年11月
    4日公開審理之始，經合議庭評議後當庭宣示具有證據能力
    並載明於審判筆錄。
六、被告之辯解：
    訊據被告對於伊並未在寶家利公司任職乙節固不否認，惟矢
    口否認有何涉犯行使偽造私文書、詐欺取財罪之犯行，辯稱
    ：
  (一)信用卡的申請書都不是伊簽名的，伊沒有在寶家利公司上班
    ；
  (二)伊印象中只有一次綽號叫「阿豐」之成年男子帶伊去特易購
    買東西吃，但是沒有說要辦什麼，有叫伊簽名，沒有叫伊刷
    卡，沒有拿錢予伊；
  (三)伊是受騙的，因為別人要利用伊之前，都有拿東西予伊吃，
    拿香菸給伊抽；
  (四)94年間，「志峰」（音譯）有拿伊的身分證去辦東西，「志
    峰」沒有說要辦信用卡、現金卡，「志峰」向伊說「大家都
    認識一、二個月了，你可否幫我的忙，我要拿你的身份證去
    辦跟你不相干的事情，我絕對不會害你，我與你相處一段時
    間了，也對你不錯」等語，約講了幾十次，伊才拿給他，「
    志峰」有拿申請書資料予伊看，但伊沒有仔細看，伊已忘記
    是否有簽名，申請書上之「乙○○」署名，伊沒有辦法確定
    是否為伊本人所簽，「志峰」有說伊的字太醜了，要幫伊簽
    名，伊沒有同意「志峰」幫伊簽名，因「志峰」要做什麼事
    情伊也不知道，「志峰」要簽伊的名字時，伊沒有出聲，伊
    內心不同意，但是「志峰」要幫伊簽名，伊也沒有辦法；
  (五)另「志峰」有帶伊去華南銀行簽名，伊不知道要辦理何事情
    ，伊沒有拿到現金卡或信用卡，國泰世華銀行、寶華銀行、
    新光銀行的信用卡、現金卡都不是伊去申辦的，伊也沒有拿
    到，伊沒有申請過信用卡、現金卡，也不知道如何使用，伊
    是被騙、被害的等語。
七、本院之判斷：
  (一)某不詳姓名之人於93年、94年間，分別以被告之名義填寫信
    用卡申請書並檢附寶家利公司之各類所得扣繳暨免扣繳憑單
    及被告之身分證影本向新光銀行、寶華銀行辦理信用卡，及
    檢附寶家利公司之薪資單、各類所得扣繳暨免扣繳憑單及被
    告之身分證影本向國泰世華銀行辦理信用卡，新光銀行、寶
    華銀行、國泰世華銀行均有准予核發被告信用卡之事實，有
    新光銀行、寶華銀行、國泰世華銀行信用卡申請書、寶家利
    公司之薪資單、各類所得扣繳暨免扣繳憑單、被告之身分證
    影本各一份在卷可參，是此部分之事實堪以認定。
  (二)公訴人認被告有行使偽造私文書、詐欺取財罪之犯行，乃以
    新光銀行、寶華銀行、國泰世華銀行信用卡申請書、寶家利
    公司之薪資單、各類所得扣繳暨免扣繳憑單、被告之身分證
    影本等作為所憑之證據。然前開資料，至多僅能證明有不詳
    姓名之人以被告之名義，持偽造之寶家利公司之薪資單、各
    類所得扣繳暨免扣繳憑單及被告之身分證影本，分別向新光
    銀行、寶華銀行、國泰世華銀行辦理信用卡以及新光銀行、
    寶華銀行、國泰世華銀行嗣後均有准予核發被告信用卡之事
    實，尚不能證明上開申請信用卡之行為均係被告所為，乃至
    被告有無與該不詳姓名之人共同為自己不法所有之意圖之犯
    意聯絡。
  (三)再被告於本院審理時供述伊是否有在申請書上簽名乙節並不
    確定等語，經本院核對被告當庭書寫自己之姓名及地址（見
    院卷乙○○卷頁92、93），核與新光銀行、寶華銀行、國
    泰世華銀行申請書上被告「乙○○」之署名及地址（見院卷
    乙○○卷頁70、79、80、87），不論直式或橫式書寫，其
    筆跡特徵均不相符，堪認系爭銀行之信用卡申請書上被告之
    署名及其他地址等相關資料並非被告所書寫。系爭銀行信用
    卡申請書上所書寫之「乙○○」字樣及其他地址等相關資料
    ，既非被告所書寫，則尚難認為系爭申請信用卡之行為即係
    被告所為，且檢察官亦未提出積極證據證明該信用卡申請人
    與被告間有如何之犯意聯絡，依上開最高法院判決意旨及基
    於無罪推定原則、罪疑唯輕原則，自應為被告無罪之諭知。
  (四)又被告於本院行調查程序時供稱「……，印象中好像只有一
    次有人帶我去特易購買東西給我吃，…，但是沒有說要辦什
    麼，有叫我簽名，沒有叫我刷卡，沒有拿錢給我，……，當
    時大約四、五年前，我是在火車站做清潔工作，有個男子先
    來與我打招呼，拿香煙給我們抽，他沒有找我要辦卡，只有
    在特易購吃東西時有請我簽名，他說簽這個不要緊，不會增
    加我的困擾」、「帶我去特易購吃東西的人，我只知道他叫
    阿豐，……」等語（見院卷乙○○卷頁39）；惟於本院行
    公開審理時供稱「（你在94年是否有拿什麼證件給別人申辦
    信用卡、現金卡?）別人沒有說要辦信用卡、現金卡，只說
    要拿我的證件去辦東西。別人有拿我的身分證去，那個人叫
    志峰（音譯）」、「（志峰如何向你說的?）他說大家都認
    識一、二個月了，你可否幫我的忙，我要拿你的身分證去辦
    跟你不相干的事情，我絕對不會害你，我與你相處一段時間
    了，也對你不錯，約講了幾十次我才拿給他」、「（剛剛審
    判長給你看的申請書資料，志峰幫你去辦的時候有無給你看
    這些資料?）他有拿來給我看，但是我沒有仔細看，我是否
    有簽名我已經忘記了，因為時間過很久了」、「（對方有無
    跟你說申請書上的乙○○，我幫你簽名好嗎?）他沒有這樣
    說，但是有說我的字跡太醜了，我幫你簽名就好了」、「（
    對方跟你說你的字跡太醜，他要幫你簽名，你當時是否有同
    意?）我沒有同意，他要做什麼事情我也不知道。他要簽我
    的名字時，我沒有出聲，我內心不同意，但是他要自己幫我
    簽名，我也沒有辦法」、「（既然你不同意他簽名，為何還
    要將證件提供給他?）因為他說在一起那麼久了，我會害你
    嗎?他講了好多次，我才拿給他的」、「（你拿證件給他，
    有何好處?）他沒有拿錢給我，但是他就像親人那樣慰問我
    ，問我說工作辛不辛苦，拿香煙給我抽，拿東西給我吃」等
    語（見院卷乙○○卷頁65、66）。互核被告上開前後之供
    述，其究係交付何證件或資料予何人辦理何事，所述固有前
    後不符或不清楚之情事，惟尚不得遽而認定被告有上開行使
    偽造私文書及詐欺取財之犯行。蓋被告犯罪事實之認定，須
    有積極證據可為佐證，且基於被告無自證己罪之義務，尚不
    能僅以被告辯詞不足採，遽爾認定其有犯罪行為之實行，揆
    諸刑事訴訟法及最高法院判例、判決要旨已反覆申明此旨，
    自應為被告有利之認定。
  (五)本件公訴人並未提出其他證據以供本院審酌，並證明被告有
    其他行使偽造私文書、詐欺取財之犯行，不能證明被告犯罪
    ，依據前述說明，依法自應為被告無罪之諭知。
八、本件其餘被告甲○○等52人部分，當另行依法審結。
據上論斷，應依刑事訴訟法第301條第1項，判決如主文。
本案經檢察官丙○○到庭執行職務。
中    華    民    國    98    年    11    月    18    日
              刑事第二庭    審判長法官  蘇義洲
                                  法官  童來好
                                  法官  黃瑪玲
以上正本證明與原本無異
如不服本判決應於收受本判後10日內向本院提出上訴書狀，並應
敘述具體理由。如未敘述上訴理由者，應於上訴期間屆滿後20日
內向本院補提理由書狀（均須按他造當事人之人數附繕本）「切
勿逕送上級法院」。
                                書記官  黃玉秀
中    華    民    國    98    年    11    月    18    日


司法院資訊處製作；財團法人民間司法改革基金會備份。
